最高法院刑事判決　　　　　　　　　　　　　　　九十三年度台上字第二四三七號
　　上　訴　人　台灣高等法院台中分院檢察署檢察官
　　上　訴　人
　　即　被　告　甲○○
　　選任辯護人　蔡得謙律師
　　　　　　　　何立斌律師
右上訴人等因被告誣告案件，不服台灣高等法院台中分院中華民國九十二年三月卅一
日第二審更審判決（九十一年度重上更(三)字第一五三號，起訴案號：台灣台中地方法
院檢察署八十三年度偵字第二四五九號），提起上訴，本院判決如左：
    主  文
原判決撤銷，發回台灣高等法院台中分院。
    理  由
本件原判決認定：上訴人即被告甲○○原係台灣高等法院台中分院（以下稱台中高分
院）之人事室主任（現已退休），因認同院之法官兼庭長楚汝聰未依限申報出生年月
日，致彼此互有不滿，甲○○遂於民國八十一年十二月二十一日書寫陳情狀檢附有關
楚汝聰之職員資料表、司法行政部所屬履歷表附頁、簡要自述表等人事資料之影本，
向監察院檢舉楚汝聰偽造虛報學歷及出生年月日等情，而甲○○明知楚汝聰並未以控
告為個人升官發財之事實，竟意圖使楚汝聰受懲戒處分，而在其陳情狀內虛構事實，
指稱楚汝聰「自認身份特殊不要錢（現在特嗅不敢而矣），……常常亂控濫告，造成
事端，挑撥同仁控長官，誣告同仁百姓，一年到頭訴控不斷，……不接受一點公務員
之應有約束，並以控告為升官發財之道，在司法界無人不知不（應為無之誤）人不曉
……實乃國家之最大不幸，……祈盼諸公不要以事小，法官難治，而放過知法玩法，
不守法之惡法官，那就是老百姓和國家的不幸了，……唯祈諸公勞神，澈查明斷，依
法給予知法、玩法、犯法、人人嗅罵的楚汝聰惡法官應得偽造公私文書等刑責」等情
節，致監察院據甲○○此一陳情狀，而於八十二年一月十五日以監台院調字第０一
二五號函請司法院查明見復，使楚汝聰因而有受懲戒處分之危險等情，因而撤銷第一
審之判決，改判仍論處上訴人甲○○意圖他人受懲戒處分，向該管公務員誣告罪刑，
固非無見。
惟查：(一)按「公務員應誠實清廉，謹慎勤勉，不得有驕恣貪惰，奢侈放蕩，及冶遊賭
博，吸食菸毒等，足以損失名譽之行為。」公務員服務法第五條定有明文。原判決以
「被告另於陳情狀所稱：『言行更為粗暴，……什麼都不怕我行我素，開庭罵百姓，
開會罵好人和長官，到處尋索小道消息……』等事實，尚非公務員服務法及公務員懲
戒法所定之公務員應受懲戒之事實，是被告此部分所言，並不足以使告訴人楚汝聰有
受公務員懲戒之危險。且所指係涉主觀之評價……自亦難認其係捏詞誣告。」然告訴
人果確有「言行粗暴」、「開庭罵百姓」、「開會罵好人和長官」等行為，倘無具體
原因，似與公務員服務法第五條「公務員應……謹慎勤勉，不得有驕恣貪惰……等，
足以損失名譽之行為。」規定相合，告訴人自有受懲戒處分之可能。且刑法之誣告罪
係以「意圖他人受刑事或懲戒處分」而「虛構事實」向該管公務員誣告為其構成要件
，是所訴該部分是否虛構？是否屬個人主觀評價？有無誣告故意等，自與有無誣告犯
行息息相關。本件上訴人甲○○上開所指是否事實？有無虛構？倘與事實尚有出入，
如何據以認定屬主觀之評價？有無誣告故意？此部分事實不明，原審未予調查、釐清
，已有未當，且原判決亦未予說明其上開認定之依據，遽謂「並不足以使告訴人楚汝
聰有受公務員懲戒之危險」、「自亦難認其係捏詞誣告」，自有判決不備理由之違背
法令存在。(二)原判決以「被告固於陳情狀內另指摘告訴人楚汝聰不務正業；但……縱
對告訴人楚汝聰個人之名譽有所影響，究不能以因個人道德之評價，認被告此部分有
何誣告之不法意圖」、「被告另於陳情狀所稱：『言行更為粗暴，……什麼都不怕我
行我素，開庭罵百姓，開會罵好人和長官，到處尋索小道消息……』等事實，尚非公
務員服務法及公務員懲戒法所定之公務員應受懲戒之事實……且所指係涉主觀之評價
……自亦難認其係捏詞誣告。」然上開部分均經檢察官起訴，有起訴書可稽，原判決
雖為上開認定，但就此部分是否亦構成誣告罪責？倘認不構成誣告之罪，有無不另為
無罪諭知之必要？原判決就此未予明確說明認定，自屬可議。(三)本件檢察官起訴係以
上訴人甲○○「……而於……八十一年十二月廿一日書寫陳情狀檢附有關楚汝聰之職
員資料表……向監察院檢舉楚汝聰偽造虛報學歷及出生年月日等情，其明知……竟意
圖使楚汝聰受懲戒處分，而在其陳情狀內虛構事實，稱……」，似指上訴人甲○○利
用檢舉之機會，並於陳情狀內虛構事實而有誣告犯行，是該「向監察院檢舉楚汝聰偽
造虛報學歷及出生年月日」部分，是否併為檢察官起訴範圍而為原審所得予以審判，
非無疑義，原判決遽以「被告向監察院檢舉告訴人楚汝聰有偽造虛報學歷及出生年月
日部分……有上開不同記載，而懷疑告訴人楚汝聰有偽造而為不實記載之情形，自屬
合理」，就此部分併為審理判決，似欠妥適。(四)檢察官上訴指上訴人甲○○告發楚汝
聰虛報學歷等經檢察官認罪嫌不足處分不起訴，竟又控訴檢察官瀆職，可見上訴人甲
○○已有再犯之實云云，是否屬實？案件既經發回，宜併予注意。以上或為上訴意旨
所指摘，或為本院得依職權調查之事項，應認原判決有發回更審之原因。
據上論結，應依刑事訴訟法第三百九十七條、第四百零一條，判決如主文。
中　　　華　　　民　　　國　　九十三　　年　　　五　　　月　　 十三 　　日
                              最高法院刑事第十二庭
                                  審判長法官  陳　正　庸
                                        法官  賴　忠　星
                                        法官  張　清　埤
                                        法官  林　開　任
                                        法官  呂　永　福
      右正本證明與原本無異
                                              書  記  官
中　　　華　　　民　　　國　　九十三　　年　　　五　　　月　　 二十 　　日
                                                                        Ｖ
